---
title: "Fluctuaciones del dólar a lo largo de la pandemia"
author: "Viridiana Escarzaga"
date: "7/2/2021"
output: html_document
---

```{r setup, include=FALSE}
knitr::opts_chunk$set(echo = TRUE)
```

## R Markdown

A partir del 27 de febrero del año 2020 que fue decretada en México pandemia por covid, lo que para la economía mexicana a significado una crisis economica, viendose reflejado en el precio del dólar. 

El dólar es conosiderado un referente en la economía mundial particularmente para las economías Latinoamericanas, cuyas monedas se han visto depreciadas a lo largo de todo este periodo, afectando para bien o para mal otras industrias, repercutiendo tanto en la inflación como en la deuda publica.  

" El desarrollo de la pandemia y la expectativa de recuperación económica global son los principales factores fundamentales que determinan el tipo de cambio"

```{r message=FALSE, warning=FALSE, comment=' ', eval=TRUE, echo=FALSE}
library(dplyr)
library(ggplot2)
library(scales)
library(plotly)
library(datasets)
library(taRifx)
#Paquete para series de tiempo
#library(tseries)
library(astsa)
library(forecast)
#dsdolar <- read.csv("dolar_maydic2020.csv") 
dsdolar <- read.csv("dolar_maydic2020.csv") 


#Transformacion de los datasets
datosdolar2 <- rename(dsdolar, max = MÃ.ximo )
datosdolar2 <- rename(datosdolar2, min = MÃ.nimo)
datosdolar2<- rename(datosdolar2, fecha = ï..Fecha, var =X..var.  )

datosdolar2 <- mutate(datosdolar2, fecha = as.Date(fecha, "%d.%m.%Y"))



datosdolar2 <- mutate(datosdolar2, var = as.numeric(var))

dolarmin <- select(datosdolar2,  min, max)
names(datosdolar2)




#Transformacion de los datasets

datosmut <- read.csv("dolar_cov", header = TRUE,
                  sep = ",", check.names = FALSE)




```

El data set a analizar contempla la fluctuación del tipo de cambio a partir del viernes 20 de marzo cuando se decreto la cuarentena y las medidas de quedarse en casa, y de solo contemplar actividades escenciales se llevaron a cabo y concluye el ultimo día del año 2020. 


La apertura y el cierre por día son indicadores que da la bolsa de valores para poder observar la diferencia ente estos de acuerdo a las especulaciones del mercado. 



```{r mtcars}

summary( select(datosmut, Apertura, Cierre, max, min))


```

A lo largo de los 286 días registrados observamos un promedio de 22.08 y 22.04 de apertura y cierre respectivamente. El segundo cuartil (la mediana) se encuentra entre 22.14 y 22.10.


El máximo (max) y el mínimo (min) son los picos y los valles que tuvo el valor a lo largo del día.
A lo largo de los 286 días registrados observamos un promedio de 22.28 y 22.87 de máximo y mínimo respectivamente. El segundo cuartil (la mediana) se encuentra entre 22.25 y 21.93.


En el gráfico podemos apreciar que es una serie No estacionaria pues su distribución y sus parametros varian a lo largo de la serie de tiempo. 
 -La media no es constante pues decrementa a lo largo del tiempo
 -Su varianza tampoco es una constante.
 
 Por lo general en indicadores de activos financieros no se encuentran datos estacionales.

```{r pressure, echo=FALSE}
#Serie de tiempo de maximos y minimos de la tasa de cambio

serieDolar <- ggplot(datosdolar2, aes(x=fecha, y=max)) + geom_line(color="blue") + 
  labs(x = "mes", 
       y = "máximo y mínimo valor",
       title = paste("Fluctuación del dolar")) +
  geom_line(aes(y = min), color = "red") +
  theme(axis.text.x = element_text(face = "bold", color="#993333" , size = 10, angle = 45, hjust = 1),
        axis.text.y = element_text(face = "bold", color="#993333" , size = 10, angle = 45, hjust = 1))


serieDolar


```
Para suavizar la línea de tendencia por medio de sus promedios móviles se ajusta la línea de serie de tiempo.


```{r echo=FALSE}
# 1. Ajuste de serie de tiempo

serie <- ts(dolarmin$min,frequency = 365, start = c(2020, 03,20))


#descomposicion de la serie de tiempo
serie1 <- ma(serie, 3) #suaviza los picos de la serie original con las medias moviles

tsgraph <- plot(serie1) #grafica de la serie de tiempo

```

Podremos obtener un pronostico aproximado con un índice de confianza del 83%

```{r echo=FALSE}
prueba1 <- auto.arima(serie1)

Box.test(residuals(prueba1), type = 'Ljung-Box') 
pronos <- forecast(prueba1,12,level=95)


autoplot(pronos, main= "Prónostico Dolar/peso MXN")

```









